臺灣高等法院刑事裁定
109年度毒抗字第129號
抗  告  人  
即  被  告  高進榮




上列抗告人因聲請施以強制戒治案件，不服臺灣新北地方法院10
9年度毒聲字第207號，中華民國109年7月1日裁定（聲請案號：
臺灣新北地方檢察署109年度聲戒字第13號、109年度毒偵緝字第
152號），提起抗告，本院裁定如下：
    主  文
抗告駁回。
    理  由
一、原裁定意旨略以：抗告人即被告甲○○因施用第二級毒品甲基
    安非他命，經臺灣新北地方法院以107年度毒聲字第669號裁
    定送勒戒處所施以觀察、勒戒，經法務部○○○○○○○○附設勒戒
    處所（下稱新店戒治所）認有繼續施用毒品之傾向，有該所
    民國109年6月8日新戒所衛字第10907007600號函暨所附有無
    繼續施用毒品傾向證明書及有無繼續施用毒品傾向評估標準
    紀錄表各1份在卷可稽，從而檢察官聲請裁定將被告送戒治
    處所強制戒治，於法並無不合，應予准許。爰依毒品危害防
    制條例第20條第2項規定，裁定令入戒治處所施以強制戒治
    等語。
二、抗告意旨略以：醫師於評估有無繼續施用毒品傾向，應以客
    觀專業而非主觀恣意為之，被告於觀察、勒戒期間均按時參
    與所有課程及療程，不知為何仍遭原審裁定令接受強制戒治
    ？且評估時竟以被告之毒品前科作為依據，甚為不公，再者
    被告前經多次觀察、勒戒及強制戒治，為何仍要浪費醫療資
    源、令被告參與毫無意義之課程，結果又以被告之前科做為
    評估有無繼續施用毒品傾向之考量因素？請考量上情，並審
    酌被告領有低收入戶及重度身心障礙手冊、家有老小待被告
    撫養等情事，撤銷原裁定並駁回檢察官之聲請云云。
三、按觀察、勒戒後，檢察官或少年法院（地方法院少年法庭）
    依據勒戒處所之陳報，認受觀察、勒戒人無繼續施用毒品傾
    向者，應即釋放，並為不起訴之處分或不付審理之裁定；認
    受觀察、勒戒人有繼續施用毒品傾向者，檢察官應聲請法院
    裁定或由少年法院（地方法院少年法庭）裁定令入戒治處所
    強制戒治，其期間為6個月以上，至無繼續強制戒治之必要
    為止，但最長不得逾1年，毒品危害防制條例第20條第2項定
    有明文。次按勒戒處所應注意受觀察、勒戒人在所情形，經
    醫師研判其有或無繼續施用毒品之傾向後，至遲應於觀察、
    勒戒期滿7日前，陳報該管檢察官或少年法院（庭），觀察
    勒戒處分執行條例第8條第1項亦定有明文。依據上開規定，
    受觀察、勒戒人有無繼續施用毒品之傾向，係由醫師研判；
    而關於有無繼續施用毒品傾向之評估標準，法務部已頒布「
    有無繼續施用毒品傾向評估標準評分說明手冊」、「有無繼
    續施用毒品傾向評估標準紀錄表」，上開評分說明手冊業已
    載明判定之原則：「受觀察勒戒人入所後，經過2週時間的
    觀察、勒戒，由處所及醫療人員依據其各項紀錄、資料及觀
    察勒戒期間之行為表現，加以評分。在勒戒人入所4至6週後
    ，可再做1次評估以做必要之評分修正。每1大項皆有靜態因
    子與動態因子。先以靜態因子分數評分，靜態因子分數總分
    在60分（含）以上為『有繼續施用毒品傾向』；60分以下，與
    動態因子分數相加，如果總分在60分（含）以上，為『有繼
    續施用毒品傾向』」。是被告有無「繼續施用毒品傾向」，
    係依醫師針對具體個案之臨床實務及相關事證等情綜合判定
    ，有其相當之專業依據及標準，且涉及專門醫學，又衡酌強
    制戒治之目的，係為協助施用毒品者戒斷毒品之心癮及身癮
    所為之一種保安處分類型，而該評估標準係適用於每一位受
    觀察、勒戒處分之人，具一致性、普遍性、客觀性，倘其評
    估由形式上觀察，無擅斷或濫權認定等明顯不當之情事，法
    院宜予尊重。
四、另按毒品危害防制條例第20條之規定業經總統以109年1月15
    日華總一義字第10900004091號令修正公布，自同年7月15日
    起生效施行，惟本條第2項並未經修正，並無比較新舊法之
    問題，於本案亦無影響，附此敘明。
五、經查：
　㈠被告因施用第二級毒品案件，由原審法院裁定將其送觀察、
    勒戒後，經新店戒治所依照上開標準評分結果如下：
　⒈前科紀錄與所內行為表現部分合計為49分（靜態因子部分：
    毒品犯罪相關司法紀錄3筆計30分、其他犯罪相關紀錄7筆計
    14分、入所時尿液毒品檢驗結果呈1種毒品反應計5分）。
　⒉臨床評估部分合計為19分（靜態因子部分：物質使用年數超
    過一年計10分；動態因子部分：疑似精神疾病共病〈含反社
    會人格〉計5分、臨床綜合評估〈含病識感、動機、態度、就
    醫意願〉評定為中度計4分）。
　⒊社會穩定度部分合計為7分（靜態因子部分：工作為兼職之臨
    時工計2分；動態因子部分：入所後家人未訪視計5分）。
　⒋上揭⒈至⒉總分合計為75分（靜態因子共計61分，動態因子共
    計14分），此有新店戒治所前揭函文所附之有無繼續施用毒
    品傾向證明書、有無繼續施用毒品傾向評估標準紀錄表各1
    份在卷可佐（見毒偵緝152卷第31至33頁），顯見被告經專
    業評估後之評分，已超過60分甚多，且經核分數之列計與加
    總結果亦無錯誤。
  ㈡針對㈠、⒈之「毒品犯罪相關司法紀錄」與「其他犯罪相關紀
    錄」，依據101年1月10日版有無繼續施用毒品傾向評估標準
    評分說明手冊：「一、前科紀錄與行為表現：（一）靜態因
    子分數：此項配分為參考個案過去之犯罪相關紀錄。1、毒
    品犯罪相關司法紀錄：每筆（次）為10分，不設總分上限。
    毒品犯罪相關司法紀錄，不論其為吸食施打、運輸、販賣、
    持有毒品或其他罪名，凡觸犯『毒品危害防治條例』、原『肅
    清煙毒條例』、原『麻醉藥品管理條例』或『管制藥品管理條例
    』相關刑罰規定者均屬之，觀察勒戒、強制戒治及緩起訴後
    不起訴的紀錄也列入毒品相關犯罪紀錄項目範圍。……3、其
    他犯罪相關紀錄：每筆（次）為2分，不設總分上限。其他
    相關犯罪，指前述毒品犯罪相關紀錄以外之所有犯罪項目」
    。而受觀察、勒戒者之毒品犯罪或其他犯罪相關前科紀錄，
    客觀上反應出受觀察、勒戒者沾染毒品之種類、時間、毒癮
    程度、行為態樣、外在影響環境、可能誘發其他犯罪等情狀
    ，自足以作為評估受觀察、勒戒者是否有繼續施用毒品傾向
    之標準，故將該等司法紀錄列為評分項目，並無不當，重點
    亦非在於用過往犯罪紀錄處罰行為人，而係放在評估繼續治
    療、強制戒治之必要性認定；且檢視卷附之本院前案紀錄表
    ：
  ⒈被告在本案之前所涉「毒品犯罪相關司法紀錄」如下：①因違
    反麻醉藥品管理案件，經臺灣板橋地方法院（今臺灣新北地
    方法院）以84年度易字第1854號判決判處有期徒刑4月確定
    ；②因違反麻醉藥品管理案件，經同院以86年度易字第1779
    號判決判處有期徒刑7月確定；③因施用毒品案件，經同院以
    91年度毒聲字第652號裁定觀察、勒戒，後因認有繼續施用
    毒品傾向，經同院以91年度毒聲字第934號裁定令入戒治處
    所強制戒治，至91年12月30日出所。
  ⒉被告在本案之前除上開毒品犯罪外所涉之「其他犯罪相關司
    法紀錄」如下：①因違反槍砲彈藥刀械管制條例案件，經臺
    灣板橋地方法院以79年度易字第352號判決判處有期徒刑6月
    確定；②因竊盜案件，經同院以85年度易緝字第17號判決判
    處有期徒刑6月確定；③因竊盜案件，經臺灣臺北地方法院以
    86年度易字第285號判決判處有期徒刑4月，嗣經本院駁回上
    訴確定；④因竊盜案件，經臺灣板橋地方法院以86年度訴字
    第1887號判決判處有期徒刑7月確定；⑤因公共危險案件，經
    臺灣板橋地方法院以89年度板交簡字第171號判決判處罰金2
    萬5千元確定；⑥因妨害公務案件，經臺灣新北地方法院以10
    8年度簡字第889號判決判處拘役30日確定；⑦因竊盜案件，
    經臺灣桃園地方法院以108年度易字第160號判決判處有期徒
    刑3月確定，此有本院被告前案紀錄表在卷可稽。
  ⒊上開⒈、⒉共10筆之毒品或其他犯罪前案紀錄，經核與上開新
    店戒治所針對被告「前科紀錄與行為表現」其中「毒品犯罪
    相關司法紀錄」判定為有3筆，每筆10分，得分30分，以及
    「其他犯罪相關紀錄」判定為有7筆，每筆2分，得分14分之
    評分結果均相符，足見其此部分評分有據，查無錯誤；且列
    計有客觀事實可憑之評分項目，前科紀錄與所內行為表現部
    分合計為49分，臨床評估部分合計為19分，社會穩定度部分
    合計為7分，已達75分，超過規定之60分許多，被告並未陳
    明此部分事實有何認定錯誤之處，自仍應認前揭有無繼續施
    用毒品傾向證明書及評估標準紀錄表，形式上觀察均無任何
    裁量基礎事實認定錯誤之處。
  ㈢被告雖謂以其毒品前科作為有無繼續施用毒品傾向之評估標
    準有所不公云云，然而毒品施用者因具有「病患性犯人」特
    質，依毒品危害防制條例第20條規定，對其施以觀察、勒戒
    或強制戒治之保安處分，旨在於幫助施用毒品者戒除毒癮，
    處分之性質非為懲戒行為人，而係為消滅其再次施用毒品之
    危險性，以觀察、勒戒方式戒除其身癮，及以強制戒治方式
    戒除其心癮，則在評估有無繼續施用毒品傾向時，納入施用
    者前此之毒品等前案紀錄作為指標，通案列計一致但比重不
    同之分數（毒品紀錄每筆10分，其他前案紀錄每筆2分），
    再為個案上之統計與分數加總，最後得出有繼續施用毒品傾
    向之結論而認施用者有強制戒治之必要，有其本質考量及合
    理之關連性，並非針對其過去之前案紀錄再重複為刑事處罰
    ，二者性質、程序皆有不同，是被告之此部分主張，容有誤
    會，且被告先稱均有按時上課，又稱這些都是無意義之課程
    ，反而顯示被告雖有按時上課，但仍無法正確理解課程之意
    義，被告實有接受強制戒治之必要。
  ㈣至於其他醫師專業評估部分（如臨床綜合評估），乃新店戒
    治所所屬醫師，依其學識、經驗，衡量臨床實務及個案之具
    體事證，於被告接受觀察、勒戒期間，評估被告之人格特質
    、臨床徵候、環境相關因素、在所表現等所為綜合判斷之結
    論，自得一併作為判斷其有無繼續施用毒品傾向之證明依據
    ，被告所謂醫師於評估有無繼續施用毒品傾向時有主觀恣意
    之情事，自非可採。
六、綜上所述，原裁定准檢察官之聲請，依毒品危害防制條例第
    20條第2項，裁定被告令入戒治處所施以強制戒治，其期間
    為6個月以上，至無繼續強制戒治之必要為止，但最長不得
    逾1年，經核其認事用法，並無違誤。被告猶執前詞提起本
    件抗告，為無理由，應予駁回。
據上論斷，應依刑事訴訟法第412條，裁定如主文。 
中　　華　　民　　國　　109 　年　　7 　　月　　31　　日
                    刑事第八庭  審判長法  官  陳世宗
                                      法  官  周明鴻
                                      法  官  吳勇毅 
以上正本證明與原本無異。
不得再抗告。
                                      書記官  許家慧
中　　華　　民　　國　　109 　年　　8 　　月　　3 　　日